【裁判字號】    92,上訴,731
【裁判日期】    920811
【裁判案由】    違反貪污治罪條例等
【裁判全文】
臺灣高等法院臺南分院刑事判決        九十二年度上訴字第七三一號  Ｇ
      上  訴  人
      即  被  告  甲  ○  ○
      選任辯護人  鄭  和  傑  律師
右上訴人因違反貪污治罪條例等案件，不服臺灣嘉義地方法院九十一年度訴字第六四
○號，中華民國九十二年五月八日第一審判決（起訴案號：臺灣嘉義地方法院檢察署
九十年度偵字第一三一六二號），提起上訴，本院判決如左：
      主      文
原判決撤銷。
甲○○連續依據法令從事公務之人員，利用職務上機會，詐取財物，處有期徒刑壹年
拾月，褫奪公權貳年。緩刑伍年。
      事      實
一、甲○○係嘉義縣政府衛生局前會計室主任，負責該局及所屬衛生所之預算編列、
    帳務審核、統計業務等，為依法令從事公務之人員，意圖為自己不法之所有，思
    以公款支付其個人消費，竟基於概括犯意，先後在九十年十月至十二月間之不詳
    時間，利用其職務上審核衛生局員工孫文鳳、陳彩紋請購物品單據之機會，在孫
    文鳳於民國九十年十月十八日請購業務用燒錄片而已經相關主管核准請購之嘉義
    縣衛生局財產物品請購單中，以修正液將請購物品欄中由孫文鳳記載之燒錄片項
    下二個「以下空白」章戳塗掉，而增加其自行支付之購買皮件一件金額新台幣（
    下同）六百元、電池二個一百元、礦泉水八瓶一百六十元之記載，另亦將同張請
    購單上經費來源欄中，以修正液塗掉原由嘉義縣衛生局護理督導員孫文鳳記載之
    「業務計畫：衛生業務」、「工作計劃：婦幼衛生」等二欄位記載，另填為「業
    務計畫：衛生所業務」、「工作計劃：公共衛生」，且在該黏貼憑證用紙上黏貼
    其自行購買之上開皮件、電池、礦泉水之統一發票、收據並註明由其先行代墊款
    項，而變造該請購單之記載內容並據以向嘉義縣衛生局請款而行使之，致使嘉義
    縣衛生局依該些統一發票、收據所示之金額支付甲○○「代墊之款項」，甲○○
    因而詐得皮件等款項八百六十元，足生損害於嘉義縣政府；另甲○○為核銷其個
    人自小客車更換輪胎之費用，又在陳彩紋於九十年十月十八日請購業務用燒錄片
    而已經相關主管核准請購之嘉義縣衛生局財產物品請購單中，以修正液將請購物
    品欄中由陳彩紋記載之燒錄片項下二個「以下空白」章戳塗掉，而增加其自行支
    付之購買輪胎二個金額五千二百元之記載，另亦將同張請購單上經費來源欄中，
    以修正液塗掉原由嘉義縣衛生局護理督導員孫文鳳記載之「業務計畫：衛生業務
    」、「工作計劃：婦幼衛生」等二欄位記載，另填為「業務計畫：衛生所業務」
    、「工作計劃：公共衛生」，並在該黏貼憑證用紙上黏貼其自行購買之上開輪胎
    之收據並註明由其先行代墊款項，而變造該請購單之記載內容並據以向嘉義縣衛
    生局請款而行使之，致使嘉義縣衛生局依該些統一發票、收據所示之金額支付甲
    ○○「代墊之款項」，甲○○因而詐得輪胎款項五千二百元，足生損害於嘉義縣
    政府，。嗣經嘉義縣政府主計室查悉上情，甲○○遂於九十一年一月四日、一月
    十五日先後將上述詐得款項全數歸還嘉義縣政府。
二、案經法務部調查局嘉義縣調查站移請臺灣嘉義地方法院檢察署檢察官偵查起訴。
      理      由
一、前揭未經孫文鳳、陳彩紋之同意，即在該二人之上開物品請購單據為上開塗改並
    增載其所購入之皮包、電池、礦泉水及輪胎等物之名稱、數量、單價，且黏貼該
    些物品之收據、憑證並註明由其先行代墊款項，而據以向嘉義縣政府衛生局請款
    之事實，業據上訴人即被告於偵查及審判中自白不諱，有各該筆錄在卷足憑，核
    與證人孫文鳳、陳彩紋證述之情節相符（見調查站卷證據八、證據九）並有嘉義
    縣衛生局物品請購單及憑證黏貼用紙影本各二份在卷可稽（見調查站卷證據二）
    ，且經向審計部臺灣省嘉義縣審計室函調該些請購單據與憑證黏貼用紙正本核閱
    相符（正本於審結後已發還），是被告確有以塗改、增載等方式變造上開證人孫
    文鳳、陳彩紋之物品請購單之行為，應足認定。
二、至被告否認有何利用職務上機會詐領財物之犯行，並辯稱：(1)其因嘉義縣衛生局
    健保課發給五百元之提貨卷，其向皮包店購入一千一百元之皮包一只，因所購之
    皮包係用以呈送公事，其認為係公務所用；(2)電池部分係嘉義縣衛生局車庫電動
    門之遙控器所用，本即得以公款支應；(3)礦泉水是開預概算會議所用；(4)輪胎部
    分雖係用在其自用小客車，但此係因衛生局員工常使用其自小客車出差，所以才
    會用公款支應。這些物品其以公款支付，已告知局長即證人鍾明昌，並獲得其允
    許，而其因公務繁忙沒空填寫請購單，才會在證人孫文鳳、陳彩紋之請購單上增
    列上開物品，惟其在塗改處有蓋職章，以示負責，雖有行政疏失，但無偽造文書
    與貪污之犯罪故意云云。惟查：
（一）本件系爭之請購單、憑證黏貼用紙各二份，經向審計部台灣省嘉義縣審計室函
      調正本勘驗之結果，塗改處部分並未見被告蓋用職章，亦未見任何可看出增列
      之皮包、電池、礦泉水及輪胎為被告所購買之特徵，此有勘驗筆錄一份及上開
      請購單、憑證黏貼用紙各二份在卷可稽（見原審卷第六九頁、調查站卷證據二
      ），至被告雖在黏貼憑證用紙中，證人孫文鳳、陳彩紋所購之ＣＤ燒錄片統一
      發票上及輪胎收據上蓋用「甲○○」字樣之印章（見正本，影本見原審卷），
      然此究係用以證明該些款項為被告所代墊抑或其他原因不一而足，尚難由此看
      出該皮包、電池、礦泉水及輪胎等物並非由證人孫文鳳、陳彩紋所請購，而係
      由被告所請購，自難因之為被告有利之認定。被告對此嗣又辯稱：其在塗改處
      所蓋職章可能遭人塗掉云云，惟經勘驗之結果，上開請購單在塗改處完全未見
      被告蓋用職章，被告對此亦未能提出任何證明之方法，因之被告所辯顯難採信
      。
（二）查嘉義縣衛生局有關物品請購之流程，為請購人先填具請購單，載明請購物品
      之名稱、數量，經其單位主管、副局長、局長核准後，經相關總務人員估價、
      會計人員審核有否預算支應後，再經局長、副局長核准採購，進行採購後，再
      將收據或統一發票黏貼在憑證黏貼用紙上，持以核銷，除非臨時需要，否則不
      會發生代墊款項之情形，此業據證人鍾明昌、孫文鳳、陳彩紋證述甚詳（見原
      審卷第六三至六四頁、調查站卷證物八、九），被告既為嘉義縣衛生局之會計
      主任，且擔任政府機關之會計工作已二十餘年（見原審卷第六八至六九頁），
      對上開請購程序當無不知之理，因此，被告對於其所請購之物品依法應依上開
      程序請款等情，當知之甚詳。本件系爭請購單據，證人孫文鳳、陳彩紋於呈請
      相關主管核准採購時，均僅填載燒錄片一項，此據證人孫文鳳、陳彩紋偵查中
      證述甚詳；證人鍾明昌亦證稱：如有關請購之項目、數量有塗改，其不會核章
      ，因此，被告係在核准後塗改請購單等語（見原審卷第六三至六四頁），上開
      等情亦為被告所自承，足見被告係在上開請購單據經相關主管核准後，始加以
      塗改、增列皮包、電池、礦泉水及輪胎等記載，其自己所購以公款核銷之皮包
      等物均未經相關主管核准請購，該些物品可否以公款支付並非無疑。
（三）被告甲○○對於所購買之皮包等物雖均辯稱：係作公務使用，其係因為求方便
      ，所以才會利用他人之請購云云。惟查：
    １、被告所增列之皮包係其私人所購買，購買之價格為一千一百元，五百元以嘉
        義縣衛生局健保課所發之五百元禮券支付，其餘六百元即係統一發票所列之
        部分，此業據被告供承在卷，並有統一發票影本一紙在卷可查，倘若該皮包
        係供公用，衡諸常情，應全額由公款支出，當無以私人持有之禮券支付部分
        之理，且該皮包係由被告私人持有中，再以被告於嘉義縣調查站供稱「我係
        購買皮包乙件當作『我』日常公務所用」、原審中供稱「『我』買那個皮包
        是要裝公文使用，後來『會計室自己也買了一個』，『我買的那個』現在沒
        有在使用。」（詳原審卷第一八頁），顯見該皮包係被告為私人所購買，而
        非為會計室所購買，且該皮包有部分款項尚係被告持其所有之禮券支付，如
        非私人所用，依日常經驗法則，當無以私人之財產支付公物之採購，其顯係
        供被告私人所用，並非嘉義縣衛生局之公物。
    ２、被告所增列之輪胎部分，其坦承係用在自己之自小客車上，對於其何以以公
        款支付，首在調查站訊問時辯稱：係因其在九十年十一月間與賴美珠同見局
        長鍾明昌以利器刺破其輪胎，所以才會想公款支付云云，復於原審審理時又
        改稱：係因同仁常用其自小客車作公務使用，車胎受損，所以，換輪胎時，
        才會思以公款支付云云，惟證人鍾明昌到庭否認有何刺破被告自小客車之行
        為，且證稱：一般執行公務須用車時，會填具派車單透過總務室處理，應該
        不會用到被告車子等語（見原審卷第六五頁、第六四頁），而證人賴美珠亦
        證稱：其自九十年十月二十六日至同年十二月二十六日，因產假未上班，印
        象中並未見被告所稱局長鍾明昌刺破被告輪胎之事等語（見原審卷第六六頁
        ），足見被告此部分所辯，亦屬無稽。
    ３、被告所增列之電池、礦泉水部分，雖嘉義縣政府衛生局函覆原審稱：因該局
        車庫遙控器係因公務需要，由公款購支配置給該局主管、司機、財產管理人
        員，故其附屬該車庫遙控器之電池應可由公款支付，有該局九十二年四月十
        四日嘉衛會字第九二０００一一三七號函在卷可查，惟被告對於其所增列之
        電池係供作其所有之車庫遙控器使用，並未能舉出明確之證據以實其說；再
        者，原審向嘉義縣衛生局函詢之結果，該局九十年所召開之預概算會議計有
        九十年八月一日、八月十八日及九月三日三場，此有該局九十二年五月八日
        九二嘉衛會字第０九二０００八五六三號函與所附之會議場地申請資料影本
        一份在卷可查（見原審卷第五三至五九頁），經原審提示被告辨認之結果，
        被告供稱：印象中礦泉水係用在九十年九月三日之會議云云，然該礦泉水收
        據所列之購買日期為九十年十一月三日，有該收據影本一份在卷可佐，足見
        被告所辯與事實不符，亦難遽信；
（四）綜上所述，被告辯稱：所購之皮包、電池、礦泉水、輪胎等物用於公務一節，
      與客觀證據所示及常情均有不符，實難遽信；況且若該些物品確係為公務所用
      ，且依相關法規可核銷，被告自可循正常程序，填具請購單據，由主管核准後
      購買，無須在證人孫文鳳、陳彩紋業經核准之請購單據上，增列該項目以逃避
      審查而得以核銷，因此，被告所辯顯難採信。因之被告所辯，應係臨訟杜撰之
      詞，並無確切之證據足以證明，本件事證明確，被告犯行應足認定。
三、查被告甲○○原為嘉義縣衛生局會計室主任，負責該局有關衛生所預算編列、帳
    務處理（審核該局及所屬衛生所各項核銷憑證）、統計等相關業務，此業據被告
    於嘉義縣調查站供明在卷（見調查站卷證據十），另系爭請購單據及黏貼憑證用
    紙，係嘉義縣衛生局相關公務人員填具而用以請購及核銷費用之文書，其性質為
    公文書無疑，是核被告所為，係犯貪污治罪條例第五條第一項第二款詐取公有財
    物罪、刑法第二百十六條、第二百十一條行使變造公文書罪。被告變造公文書後
    ，復持以行使，變造之低度行為，為行使之高度行為所吸收，不另論罪。又其先
    後二次行使變造公文書與利用職務上機會詐取財物之行為，均時間緊接，犯罪構
    成要件各復相同，顯均係基於概括犯意所為，應論以連續犯，均論以一罪，各依
    法加重其刑。又被告所犯連續行使變造公文書與連續利用職務上機會詐取財物罪
    間，有方法結果之牽連關係，為牽連犯，應從一重之貪污治罪條例利用職務上機
    會詐取財物罪處斷。查被告所詐得之財物僅六千零六十元，在五萬元以下，且情
    節輕微，應依貪污治罪條例第十二條第一項規定，減輕其刑；又被告於偵查中自
    白，事後並已歸還六千零六十元予嘉義縣政府，有嘉義縣縣庫支出收回書影本二
    份在卷可查（見調查站卷證物四），應依序依貪污治罪條例第十二條第一項、第
    八條第二項之規定，遞減輕其刑，並先加後減之。
四、原審以被告犯行明確，因予論罪科刑，固非無見；惟查：依貪污治罪條例第八條
    第二項規定，犯第四條至第六條之罪，在偵查中自白，如有所得並自動繳交全部
    所得財物者，減輕其刑，查被告於偵查中自白上揭犯行，有各該筆錄在卷足憑，
    原審漏未審酌，僅依貪污治罪條例第十二條第一項規定減輕其刑後量刑為有期徒
    刑為貳年捌月，適用法律自有違誤。被告上訴意旨，否認犯罪，固無可取，惟原
    判決既有上揭可議之處，自屬無可維持，應由本院撤銷改判。爰審酌被告為一己
    之私利，任意以公款支付其個人消費，心態可議，其無前科，有臺灣高等法院被
    告全國前案紀錄表一份在卷足憑，其品行尚佳，又所詐得之物品價值非重，及犯
    罪後尚有悔意等一切情狀，量處有期徒刑壹年拾月，並依同條例第十七條宣告褫
    奪公權貳年，以資懲儆。又被告素行良好，前此未曾受有期徒刑以上刑之宣告，
    有本院被告全國前案紀錄表可稽，其因一時失慮，偶罹刑典，事後亦已表示悔意
    ，且已歸還詐得財物，又丈夫已於八十七年過世，留有三名子女（長男七十六年
    生、長女七十八年生、次女八十三年），均尚在學，賴被告一人扶養，有戶籍謄
    本附卷可稽，若令被告入監執行，三名子女將失所依，被告經此刑之宣告後，應
    知警惕，而無再犯之虞，本院因認暫不執行其刑為適當，併予以宣告緩刑伍年，
    以勵自新。
據上論斷，應依刑事訴訟法第三百六十九條第一項前段、第三百六十四條、第二百九
十九條第一項前段、貪污治罪條例第二條、第五條第一項第二款、第八條第二項、第
十二條第一項、第十七條，刑法十一條前段、第五十六條、第二百十六條、第二百十
一條、第五十五條、第三十七條第二項、第七十四條第一款，判決如主文。
本案經檢察官曾銘芳到庭執行職務。
中    華    民    國      九十二      年      八      月      十一      日
                                  臺灣高等法院臺南分院刑事第三庭
                                      審判長法官  陳    義    仲
                                            法官  陳    清    溪
                                            法官  宋    明    蒼
右正本證明與原本無異。
如不服本判決，應於判決送達後十日內向本院提出上訴狀，其未敘述理由者並應於提
出上訴狀後十日內向本院補提理由書（應附繕本)。
                                      法院書記官  余    素    美
中    華    民    國      九十二      年      八      月      十二      日
附錄本案論罪科刑法條全文：
貪污治罪條例第五條第一項第二款
有下列行為之一者，處七年以上有期徒刑，得併科新台幣六千萬元以下罰金：
二  利用職務上之機會，詐取財物者。
第八條犯第四條至第六條之罪，於犯罪後自首，如有所得並自動繳交全部所得財物者
      ，減輕或免除其刑；因而查獲其他共犯者，免除其刑。
      犯第四條至第六條之罪，在偵查中自白，如有所得並自動繳交全部所得財物者
      ，減輕其刑；因而查獲其他共犯者，減輕或免除其刑。
第十二條犯第四條至第六條之罪，情節輕微，而其所得或所圖得財物或不正利益在新
      台幣五萬元以下者，減輕其刑。
      犯前條第一項、第二項之罪，情節輕微，而其行求、期約或交付之財物在新台
      幣五萬元以下者，亦同。
刑法第二百一十一條
偽造、變造公文書，足以生損害於公眾或他人者，處一年以上七年以下有期徒刑。
刑法第二百一十六條
行使第二百十條至第二百十五條之文書者，依偽造、變造文書或登載不實事項或使登
載不實事項之規定處斷。


司法院資訊處製作；財團法人民間司法改革基金會備份。
